最高法院刑事判決　　　　　　　九十六年度台上字第九四五號
上　訴　人　甲○○
上列上訴人因公共危險案件，不服台灣高等法院中華民國九十三
年五月二十五日第二審判決（九十三年度交上訴字第三○號，起
訴案號：台灣板橋地方法院檢察署九十年度偵字第一九九四二號
），提起上訴，本院判決如下：
    主  文
上訴駁回。
    理  由
一、駕駛動力交通工具肇事，致人受傷而逃逸部分：
按刑事訴訟法第三百七十七條規定，上訴於第三審法院，非以判
決違背法令為理由，不得為之。是提起第三審上訴，應以原判決
違背法令為理由，係屬法定要件。如果上訴理由狀並非依據卷內
訴訟資料，具體指摘原判決不適用何種法則或如何適用不當，或
所指摘原判決違法情事，顯與法律規定得為第三審上訴理由之違
法情形不相適合時，均應認其上訴為違背法律上之程式，予以駁
回。本件原判決認定上訴人甲○○係計程車司機，前於民國八十
九年十一月二十七日因酒醉駕駛致過失傷害案件，經台北市交通
事件裁決所吊扣駕駛執照一年（期間自八十九年十一月二十七日
至九十年十一月二十六日止）；詎於吊扣駕照期間，猶不知警惕
，復於九十年八月二十七日零時二十五分許，駕駛其所有之車牌
Ｄ四─二五Ｏ號營業小客車，途經台北縣永和市○○路與永利路
之交岔路口時，疏於注意車前狀況，其前車頭不慎擦撞由乙○○
所騎乘之車牌ＪＣ六─五七一號輕型機車後側，造成乙○○人、
車倒地，並受有右前臂、右膝、右小腿、右足、左膝、左足擦傷
、腹部及左胸疑似挫傷之傷害；詎上訴人於駕駛上開動力交通工
具致人受傷，竟未下車查看乙○○傷勢或將之送醫急救，反加速
行駛逃離現場。嗣經警獲悉到場，見現場留有一面Ｄ四─二五Ｏ
號之營業小客車車牌，並詢問在場目擊肇事經過之路人李豐凡，
始循線查獲等情。因而維持第一審論處上訴人駕駛動力交通工具
肇事，致人受傷而逃逸罪刑部分之判決，並駁回此部分其在第二
審之上訴。已綜核被害人乙○○、證人李豐凡、證人即到場處理
警員於第一審經具結後所為之證述以及乙○○之診斷書、被撞彎
曲變形之Ｄ四─二五Ｏ號車牌等全部卷證資料，詳加斟酌論斷，
認定本件駕駛汽車肇事並逃逸者係上訴人，已敘明其所憑之證據
及認定之理由。並就1.上訴人辯稱，其於八十九年十一月二十七
日，因酒後駕車肇事，並為警吊扣駕駛執照，於吊扣駕照期間，
僅以上開營業小客車，作為轉乘公車之代步工具使用，從未駕駛
該車離開台北縣新店市；又於九十年四、五月間，上開車輛之一
面車牌曾被竊或遺失，本件可能係有人持以犯案云云。2.原審辯
護人為上訴人之辯護意旨略以，本件並無積極證據證明上訴人係
駕車肇事逃逸之人，僅能證明有一懸掛車牌Ｄ四─二五Ｏ號之計
程車，於九十年八月二十七日零時二十五分許，在永元路與永利
路交叉路口，擦撞乙○○所騎乘之機車後側，致乙○○人車倒地
並受傷，肇事車輛之駕駛未下車查看，亦未將乙○○送醫，反加
速逃離現場，留有一面Ｄ四─二五Ｏ號計程車車牌各情。均如何
不足採信，於理由內詳加指駁與說明。從形式上觀察，並無判決
違法之情形存在。本件上訴意旨略以：(1)、本件原判決將無證據
能力之證人乙○○於偵查中之供述、證人李豐凡於警詢之供述等
無證據能力之證據與有證據能力之第一審之證詞供述並列為犯罪
之立據，有證據不適用法則之違法。(2)、本件雖經警於車禍現場
拾獲車牌Ｄ四─二五Ｏ號一面，然該車牌是否係偽造，未經鑑定
。有可能係他人拾獲上訴人所遺失之一面車牌，再偽造另一面車
牌懸掛，原審未就此部分加以調查，有應於審判期日調查之證據
未與調查之違法。(3)、原判決理由二自(五)至(九)部分均在反駁上訴
人所辯係虛偽不足採及不能成立之理由，然無積極之證據或有目
擊證人指認足以證明懸掛前揭車牌之肇事車輛確係上訴人所駕駛
。(4)、證人李豐凡第一審證述「我不知道他們是否並行或從後追
撞，在晚上很暗我看的不是很清楚」，在此情況下，豈能看清楚
車牌號碼，故其證詞與事實、常情不符。又上訴人於第一審曾供
述，車牌遺失後，曾打過電話問慶偉合作社的吳真光先生，吳答
稱車牌遺失要領新車牌必須要有駕照，原審對此有利證據未予查
證，亦未敘明不採之理由，有判決理由不備之違法。且原判決未
慮及車牌是否經他人偽造、當事人車牌遺失、被竊，多半不會報
警，原判決認上訴人係卸責之詞之論述，違背經驗法則與論理法
則。(5)、原判決理由記載「上訴人駕駛之上開車輛，既有重新板
噴及烤漆現象，如其送修與本件車禍無關，為示清白，理應提出
送請板噴及烤漆之修車廠廠名及廠址，以供進一步查證送修期間
為何？然上訴人於偵查、原審審理中，始終閃爍其詞，而不願配
合舉證」等詞，明顯違反不自證己罪原則，及無罪推定原則，更
違反檢察官應依刑事訴訟法第一百六十一條第一項應盡實質舉證
責任之規定。(6)、原判決謂「駕車肇事，只要能快速的逃離現場
，不給人看到，即可受到無直接證據之無罪推定原則保護，此豈
係事理之平，或係該法條立法之本意所在？」，顯係無視刑法第
一百八十五條之四之肇事逃逸罪與刑事訴訟法第一百五十四條第
一項之無罪推定原則之適用關係，而逕自為有罪之推論，自有適
用法則不當之違法。經查(一)、刑事訴訟法規定被告有緘默權，被
告基於「不自證己罪原則」，既無供述之義務，亦無真實陳述之
義務，同時亦不負自證清白之責任。不能因被告未能提出證據資
料證明其無罪，即認定其有罪；至法院審理刑事案件，檢察官之
地位與民事原告地位相當，對於控訴被告犯罪事實的證明責任，
自包括提出證據的責任與使審理事實之法院相信被告有犯罪事實
的心證責任，必須使法院無合理之懷疑，始得認定被告有罪，被
告如有抗辯事項，僅就其抗辯負提證責任，惟被告若否認被訴之
犯罪事實，則毋庸令其負自證無罪之責任。而同法第一百六十一
條第一項規定，檢察官就被告犯罪事實，應負舉證責任，並舉出
證明方法，是倘檢察官所提出之證據，已足為被告有罪之積極證
明，亦即法院審理後待證事實已經相當明確時，法官當即以該明
確事實為裁判基礎。本件觀諸檢察官起訴書「證據及所犯法條欄
」、檢察官論告書（一）及證據清單、檢察官論告書（二）（見
第一審交訴字第八八號卷第四至五頁、同卷第二五至二八頁、同
卷第一五八至一六一頁）、勘查報告（見前引第一審卷第一○一
至一一三頁）、鑑驗報告（見前引第一審卷第一二○頁）、及第
一、二審審判筆錄之記載，檢察官顯已就上訴人前揭之犯罪事實
，負其舉證責任並指出證明之方法，並經事實審法院綜合檢察官
所提出之證據及卷內相關資料，依法定程序深入調查，並於原判
決說明已足以證明上訴人有起訴書所指之犯罪事實及其具體理由
，自不生未命檢察官舉證及採證違反「不自證己罪原則」及「無
罪推定原則」之問題。又原判決謂「且駕車肇事，只要能快速的
逃離現場，不給人看到，即可受到無直接證據之無罪推定原則保
護，此豈係事理之平，或係該法條立法之本意所在？」等語，乃
係強調即使僅有間接證據而欠缺直接證據，亦得經由推理之作用
，認定其犯罪事實，非得主張無直接證據即應適用無罪推定原則
。上訴意旨(五)(六)所指顯屬誤解。(二)、證人李豐凡第一審證述「計
程車往福和橋方向加速逃逸，……我在追逐的過程中，有在記下
車牌號碼……」（見前引第一審卷第一七五、一七六、一七九頁
）。其證詞並無有與常情或事實不符之處。而經驗與論理等證據
法則俱屬客觀存在之法則，非當事人主觀之推測。本件原判決依
確認之事實，就上訴人所辯車牌遺失，未為報警、報失、請領新
車牌之行為與常情未合，且拾得（或竊取）之人亦不會僅懸掛著
一面車牌行駛於道路（見原判決第八頁第七行～第十頁第九行）
等情研判，詳心證理由。所為論斷，核無違背經驗法則與論理
法則，且屬原審採證、認事職權之適法行使，自無上訴意旨所指
之違法情事。且證人即在台北市監理處第四科任職負責計程車業
務之證人劉光元於第一審到庭具結作證：車牌遺失必須有汽車所
有人至警察機關報案之後，再至監理機關辦理掛失，車牌遺失只
要帶身分證、行照無須駕駛執照即可辦理（見前引第一審卷第四
十七頁）。原判決亦引述前揭證人之證言作為證據（見原判決書
第九頁第十五行），認上訴人之辯解不足採。其因此未再傳訊證
人慶偉合作社的吳真光，及說明理由，而有微疵。然此不影響原
判決主旨，不得執此為適法之第三審上訴理由。至於證人李豐凡
九十年八月二十七日警詢之供述，因該警詢筆錄係屬刑事訴訟法
九十二年二月六日修正前所為之證據，依刑事訴訟法施行法第七
條之三之規定，有證據能力，上訴意旨認無證據能力，顯屬誤會
。(三)、刑事訴訟法第三百七十九條第十款所謂應於審判期日調查
之證據，須該證據確與待證事實有重要關係，在客觀上委有調查
之必要者而言。原判決依據證人李豐凡、警員鄭順逢之證言，及
查扣變形之上開車牌暨上訴人車輛車頭確實經過板噴之鑑定，於
理由逐一明其取捨之心證理由，原審雖未將該車牌送經鑑定，
不為無益之調查，難謂有調查未盡之違法。至其餘上訴意旨所執
各詞，原判決已在理由內逐一論斷綦詳，並無如上訴人所云之違
法。上訴意旨，專憑己見，徒就原判決已說明、論斷之事項，及
原審採證認事之職權行使，任意指摘為違法，且為事實之爭執，
顯與法律規定得為第三審上訴理由之違法情形，不相適合。其上
訴違背法律上之程式，應予駁回。
二、業務過失傷害部分：
按刑事訴訟法第三百七十六條所列各罪之案件，經第二審判決者
，不得上訴於第三審法院，法有明文。本件上訴人被訴業務過失
傷害案件，原審係依刑法第二百八十四條第二項及道路交通管理
處罰條例第八十六條論處罪刑，核屬刑事訴訟法第三百七十六條
第一款之案件，依首開說明，既經第二審判決，自不得上訴於第
三審法院，上訴人竟併就該部分提起上訴，顯為法所不許。其此
部分之上訴為不合法，應予駁回。
據上論結，應依刑事訴訟法第三百九十五條前段，判決如主文。
中　　華　　民　　國　九十六　年　　二　　月 　十四 　日
                      最高法院刑事第十二庭
                          審判長法官  池　啟　明
                                法官  王　居　財
                                法官  郭　毓　洲
                                法官  韓　金　秀
                                法官  黃　梅　月
      本件正本證明與原本無異
                                      書  記  官
中　　華　　民　　國　九十六　年　　二　　月　二十七　日
                                                    G
